---
title: "R Notebook"
output: html_notebook
---

# Sección 1. Importación, exportación y gestión de datos (2 puntos)

## (1 punto) Ejercicio 1

```{r}
# Descargar el dataset
# https://www.kaggle.com/datasets/amitvkulkarni/hair-health
```

Para ello utilizaremos el package RKaggle para descargar el dataset directamente desde R Studio

```{r}
if (!require('RKaggle')) install.packages('RKaggle')
library('RKaggle')
```

### 1.1

```{r}
# Guardamos el dataset en formato dataframe
HairFallH <- get_dataset('amitvkulkarni/hair-health')
```

```{r}
# Mostramos los primeros datos con head()
head(HairFallH, 10)
```



```{r}
# Mostramos los últimos datos también con tail()
tail(HairFallH, 10)
```

### 1.2

Realizaremos un exploratorio genérico del dataset. Mostrando información básica del dataset, 
para pasar luego a los estadísticos básico y comenzaremos a interactuar con las características luego.

Verificamos la estructura del juego de datos principal. Vemos el número
de columnas que tenemos y ejemplos de los contenidos de las filas.

```{r}
str(HairFallH)
```

Vemos que tenemos **13** características o variables y **999** registros.

Revisamos la descripción de las variables contenidas en el fichero y si
los tipos de variables se corresponden con las que hemos cargado. Las
organizamos lógicamente para darles sentido y construimos un pequeño
diccionario de datos utilizando la documentación auxiliar.

-   **Id** identificador del paciente

Recopilando la información desde la misma página de Kaggle tenemos:


    Genetics: Indicates whether the individual has a family history of baldness (Yes/No).
    Hormonal Changes: Indicates whether the individual has experienced hormonal changes (Yes/No).
    Medical Conditions: Lists specific medical conditions that may contribute to baldness, such as Alopecia Areata, Thyroid Problems, Scalp Infection, Psoriasis, Dermatitis, etc.
    Medications & Treatments: Lists medications and treatments that may lead to hair loss, such as Chemotherapy, Heart Medication, Antidepressants, Steroids, etc.
    Nutritional Deficiencies: Lists nutritional deficiencies that may contribute to hair loss, such as Iron deficiency, Vitamin D deficiency, Biotin deficiency, Omega-3 fatty acid deficiency, etc.
    Stress: Indicates the stress level of the individual (Low/Moderate/High).
    Age: Represents the age of the individual.
    Poor Hair Care Habits: Indicates whether the individual practices poor hair care habits (Yes/No).
    Environmental Factors: Indicates whether the individual is exposed to environmental factors that may contribute to hair loss (Yes/No).
    Smoking: Indicates whether the individual smokes (Yes/No).
    Weight Loss: Indicates whether the individual has experienced significant weight loss (Yes/No).
    Baldness (Target): Binary variable indicating the presence (1) or absence (0) of baldness in the individual.


**HECHOS A ESTUDIAR**

-   **FATAL** muertes
-   **DRUNK_DR** conductores bebidos
-   **VE_TOTAL** número de vehículos implicados en total
-   **VE_FORMS** número de vehículos en movimiento implicados
-   **PVH_INVL** número de vehículos estacionados implicados
-   **PEDS** número de peatones implicados
-   **PERSONS** número de ocupantes de vehículo implicados
-   **PERMVIT** número conductores y ocupantes implicados
-   **PERNOTMVIT** número peatones, ciclistas, a caballo... Cualquier
    cosa menos vehículo motorizado

**DIMENSIÓN GEOGRÁFICA**

-   **STATE** codificación de estado
-   **STATENAME** nombre de estado
-   **COUNTY** identificador de contado
-   **COUNTYNAME** condado
-   **CITY** identificador de ciudad
-   **CITYNAME** ciudad
-   **NHS** 1 ha pasado a autopista del NHS 0 no
-   **NHSNAME** TBD
-   **ROUTE** identificador de ruta
-   **ROUTENAME** ruta
-   **TWAY_ID** vía de tránsito (1982)
-   **TWAY_ID2** vía de tránsito (2004)
-   **RUR_URB** identificador de segmento rural o urbano
-   **RUR_URBNAME** segmento rural o urbano
-   **FUNC_SYS** clasificación funcional segmento
-   **FUNC_SYSNAME** TBD
-   **RD_OWNER** identificador propietario del segmento
-   **RD_OWNERNAME** propietario del segmento
-   **MILEPT** milla int
-   **MILEPTNAME** milla chr
-   **LATITUDE** latitud int
-   **LATITUDENAME** latitud chr
-   **LONGITUD** longitud int
-   **LONGITUDNAME** longitud chr
-   **SP_JUR** código jurisdicción
-   **SP_JURNAME** jurisdicción

**DIMENSIÓN TEMPORAL**

-   **DAY** día
-   **DAYNAME** día repetido
-   **MONTH** mes
-   **MONTHNAME** nombre de mes
-   **YEAR** año
-   **DAY_WEEK** día de la semana
-   **DAY_WEEKNAME** nombre de día de la semana
-   **HOUR** hora
-   **HOURNAME** franja hora
-   **MINUTE** minuto int
-   **MINUTENAME** minuto chr

**DIMENSIÓN CONDICIONES ACCIDENTE**

-   **HARM_EV** código primer acontecimiento del accidente que produzca
    daños o lesiones
-   **HARM_EVNAME** primer acontecimiento del accidente que produzca
    daños o lesiones
-   **MAN_COLL** código de posición de los vehículos
-   **MAN_COLLNAME** posición de los vehículos
-   **RELJCT1** código si hay área de intercambio
-   **RELJCT1NAME** si hay área de intercambio
-   **RELJCT2** código proximidad cruce
-   **RELJCT2NAME** proximidad cruce
-   **TYP_INT** código tipo de intersección
-   **TYP_INTNAME** tipo de intersección
-   **WRK_ZONE** código tipología de obras
-   **WRK_ZONENAME** tipología de obras
-   **RAIL_ROAD** código ubicación vehículo a la vía
-   **RAIL_ROADNAME** ubicación vehículo a la vía
-   **LGT_COND** código condición lumínica
-   **LGT_CONDNAME** condición lumínica

**DIMENSIÓN METEOROLOGIA**

-   **WEATHER** código tiempo
-   **WEATHERNAME** tiempo

**OTROS**

-   **SCH_BUSS** código si vehículo escolar implicado
-   **SCH_BUSNAME** vehículo escolar implicado
-   **RAIL** código si dentro o cerca paso ferroviario
-   **RAILNAME** si dentro o cerca paso ferroviario

**DIMENSIÓN SERVICIO EMERGENCIAS**

-   **NOT_HOUR** hora notificación a emergencias int
-   **NOT_HOURNAME** hora notificación a emergencias franja
-   **NOT_MIN** minuto notificación a emergencias int
-   **NOT_MINNAME** minuto notificación a emergencias chr
-   **ARR_HOUR** hora llegada emergencias int
-   **ARR_HOURNAME** hora llegada emergencias franja
-   **ARR_MIN** minuto llegada emergencias int
-   **ARR_MINNAME** minuto llegada emergencias franja
-   **HOSP_HR** hora llegada hospital int
-   **HOSP_HRNAME** hora llegada hospital franja
-   **HOSP_MN** minuto llegada hospital int
-   **HOSP_MNNAME** minuto llegada hospital franja

**DIMENSIÓN FACTORES RELACIONADOS ACCIDENTE**

-   **CF1** código factores relacionados con el accidente 1
-   **CF1NAME** factores relacionados con el accidente 1
-   **CF2** código factores relacionados con el accidente 2
-   **CF2NAME** factores relacionados con el accidente 2
-   **CF3** código factores relacionados con el accidente 3


Realizamos además un pequeño resumen estadístico de cada una de las variables


```{r}
summary(HairFallH)
```
El siguiente paso será la limpieza de datos, mirando si hay valores
vacíos o nulos.

```{r echo=TRUE, message=FALSE, warning=FALSE}
print('NA')
colSums(is.na(HairFallH))
print('Blancos')
colSums(HairFallH=="")
```


Vamos a crear histogramas y describir los valores para ver los datos en
general de estos atributos para hacer una primera aproximación a los
datos:

```{r echo=TRUE, message=FALSE, warning=FALSE}
if (!require('ggplot2')) install.packages('ggplot2'); library('ggplot2')
if(!require('Rmisc')) install.packages('Rmisc'); library('Rmisc')
if(!require('dplyr')) install.packages('dplyr'); library('dplyr')
if(!require('xfun')) install.packages('xfun'); library('xfun')

summary(HairFallH[c("Hair Loss","Genetics")])

histList<- list()

n = c("Hair Loss","Genetics")
HairFallAux= HairFallH %>% select(all_of(n))
for(y in 1:ncol(HairFallAux)){
col <- names(HairFallAux)[y]
ggp <- ggplot(HairFallAux, aes_string(x = col)) +
geom_histogram(bins = 30, fill = "cornflowerblue", color = "black",ggtittle = "Contador de ocurrencias por variable") + theme_minimal()
histList[[y]] <- ggp # añadimos cada plot a la lista vacía
}
multiplot(plotlist = histList, coles = 1)

```
***

## (1 punto) Ejercicio 2. Exploración del entorno RStudio y paquetes asociados.

Comprobamos que tenemos el paquete `datasets` descargado y obtenemos el conjunto BOD

```{r}
if (!require('datasets')) install.packages('datasets')
library('datasets')
```

Obtenemos el conjunto BOD y listamos el dataset

```{r}
bod <- datasets::BOD
```


```{r}
summary(bod)
```

```{r}
str(bod)
```

Observamos que tenemos solo 2 variables y 6 registros.


```{r}
BOD
```

```{r}
export_bod <- save(bod)
```

# Sección 2: Análisis básico del conjunto de datos (3,5 puntos)

## Ejercicio 3

